【裁判字號】    97,上易,22
【裁判日期】    970306
【裁判案由】    妨害名譽
【裁判全文】
臺灣高等法院刑事判決                  97年度上易字第22號
上  訴  人  臺灣臺北地方法院檢察署檢察官
被      告  甲○○
                    樓
選任辯護人  姚念林律師
上列上訴人因妨害名譽案件，不服臺灣臺北地方法院96年度易字
第1746號，中華民國96年11月23日第一審判決（起訴案號：臺灣
臺北地方法院檢察署96年度偵字第12415號），提起上訴，本院
判決如下：
    主  文
上訴駁回。
    理  由
一、公訴意旨略以：被告甲○○係設在臺北市○○區○○路三十
    號六樓「巨匠電腦股份有限公司」（下稱巨匠公司）之總監
    ，乙○○前在巨匠公司任職，於民國九十五年六月間離職，
    因甲○○未發放工作獎金而向臺北市政府勞工局申訴，甲○
    ○因此對乙○○不滿，因而於同年十二月二十六日下午四時
    三十分許，基於公然侮辱之犯意，在巨匠公司上址六樓人力
    資源部辦公室之不特定人得以共聞共見場所，以「黃賤人」
    、「我們都說他是黃賤人」等語貶損當時不在場之乙○○，
    足以毀損乙○○之名譽。嗣由當時在場聽聞之梁筱蘭輾轉告
    知予乙○○，始悉上情，案經告訴人乙○○訴請偵辦，因認
    被告涉犯第309第1項之公然侮辱罪嫌云云。
二、按犯罪事實應依證據認定之，無證據不得認定犯罪事實；不
    能證明被告犯罪或其行為不罰者，應諭知無罪之判決，刑事
    訴訟法第154條第2項、第301條第1項分別定有明文。次按事
    實之認定，應憑證據，如未能發現相當證據，或證據不足以
    證明，自不能以推測或擬制之方法，以為裁判之基礎；又認
    定犯罪事實所憑之證據，雖不以直接證據為限，間接證據亦
    包括在內，然而無論直接或間接證據，其為訴訟上之證明，
    須於通常一般之人不致有所懷疑，而得確信其為真實之程度
    者，始得據為有罪之認定；再認定不利於被告之事實，須依
    積極證據，苟積極證據不足為不利於被告事實之認定時，即
    應為有利於被告之認定，更不必有何有利之證據，最高法院
    40年臺上字第86號、76年臺上字第4986號及30年上字第816
    號分別著有判例意旨可資參照。
三、本件公訴人即上訴人認被告涉犯刑法第309條第1項之公然侮
    辱罪嫌，無非係以告訴人之指訴、證人梁筱蘭之證述為其論
    據。惟本件訊據被告堅詞否認有何公然侮辱之犯行，辯稱：
    伊並未於95年12月26日下午4時30分許，在臺北市○○區○
    ○路30號6樓「巨匠電腦股份有限公司」（下稱巨匠公司）
    人力資源部辦公室內，以「黃賤人」、「我們都說他是黃賤
    人」等言詞貶損乙○○等語。
四、經查：
(一)、告訴人乙○○前在巨匠公司任職，於民國95年6 月間離職，
    並因任職巨匠公司期間之工作獎金未發放，而向臺北市政府
    勞工局申訴之事實，業經告訴人指訴綦詳，與許素琴於原審
    96 年11月9日審判時亦具結證述：伊自94年10月12日迄今仍
    在巨匠公司，擔任人資專員，處理人事相關業務，而告訴人
    乙○○與巨匠公司之勞資糾紛係由伊處理的，伊處理勞資糾
    紛流程係一般收案後，伊會交給法務室，法務室給伊，伊才
    會陳報主管處理，本件告訴人乙○○請求新臺幣（下同）八
    千五百六十六元包班獎金與巨匠公司之勞資協調會於96年1
    月11日，巨匠公司派伊參加，因伊審核本件勞資糾紛；惟巨
    匠公司包班獎金計算是承接案件完畢，收到相關款項，由巨
    匠公司承接人，會給伊獎金明細，再由承辦人計算，伊作審
    核，再由主管結案，但是在這段期間沒有收到乙○○這個案
    件的明細，事後沒有收到款項，所以經過請示公司事業群主
    管鄭美玲後，沒有辦法給乙○○包班獎金等語，並有臺北市
    政府勞工局96年1月11日下午2時，在臺北市政府勞工局會議
    室之勞資爭議案件協調會紀錄1紙在卷可稽（見同上署96年
    度他字第3813號卷第22頁）。是告訴人乙○○請求八千五百
    六十六元包班獎金與巨匠公司之勞資糾紛存在之事實，應堪
    認定。
(二)、又按刑法上之公然侮辱罪，係指侮辱他人，且該侮辱行為係
    公然為之始可成立。所謂公然，係指不特定或多數人得以共
    見共聞，不以侮辱時被害人在場見聞為要件 (院字第2197號
    參照)。亦即，不特定或多數人得以共見共聞，只要符合其
    一，即可成立。本件告訴人指稱被告於95年12月26日下午4
    時30分許，在巨匠公司6樓人力資源部辦公室內，以「黃賤
    人」、「我們都說他是黃賤人」等語公然侮辱告訴人，則
    本件首須審酌者，乃於上開場所侮辱他人，是否符合「公然
    」之要件。查證人張書芸於原審96年11月9日審判時具結證
    述：伊自93年9月起至迄今，擔任巨匠公司人資部的教育訓
    練專員，在巨匠公司六樓人力資源部辦公室除公司的人是可
    以自由進出外，其餘不是公司的人不可以自由進出，是需要
    我們總機通報，因為櫃台在大廳，櫃台有人，總機在那邊，
    對於不認識的人，會問是誰，不是公司的人不可以自由進出
    ，上開巨匠公司6樓人力資源部辦公室內，有50人左右員工
    ，巨匠公司全部有7百人等語，依此，上開場所似非不特定
    人所得自由進出。惟巨匠公司6樓人力資源部，即有約50 人
    左右員工，且依辯護人所提現場照片二紙 (97年2月21日庭
    呈)觀之，巨匠公司6樓各部門均係以OA隔間，站立時可見其
    他部門工作情形，聲息可以相通，顯屬多數人可以共見共聞
    狀態，應認符合「公然」之要件。
(三)、次須審酌者，乃被告是否於當日有對被告為侮辱之行為。經
    查，本件告訴人指稱：其係聽聞自其友人梁筱蘭之轉述，並
    非本人親耳聽到被告有對其侮辱之言詞。證人梁筱蘭於96年
    6 月6日偵訊時具結證述：被告當日由巨匠公司４樓他的辦
    公室走到６樓來，手上拿著勞工局的函要跟林谷峰討論，被
    告他邊走邊罵「黃賤人」，「這個黃賤人真是過分」，經林
    谷峰的制止，他才停止繼續罵，當時在場之人有伊、林谷峰
    、翁曉菁云云 (偵卷第12頁、13頁)。嗣於原審亦為相同之
    證述 (原審卷二第18頁)。惟查，證人林谷峰於偵查中證稱
    ：據我的印象並沒有這一回事 (偵卷第13頁)；嗣於原審96
    年10月16日審判時具結證述：被告並沒有對伊說乙○○就是
    「黃賤人」，伊確定伊沒有聽到被告說「黃賤人」這些話，
    也沒有拿勞工局的函向我報怨乙○○來申訴獎金，我確定沒
    有聽到被告說「黃賤人」這些話，當時在場人員有現任職員
    翁曉菁、張書芸、之前離職同仁梁筱蘭等人等語 (原審卷二
    第13頁)。證人翁曉菁於偵查中證稱：我已經沒印象了，甲
    ○○是我們教務主管，有時他會來找林谷峰談事情，因為他
    不是來找我的，我就沒有注意聽等語 (偵卷第15頁)；嗣於
    原審96年10 月16日審判時具結證述：伊沒有聽過被告罵乙
    ○○為「黃賤人」、「我們都說他是黃賤人」言詞，亦沒有
    看到被告拿著勞工局的函到辦公室罵乙○○等語 (原審卷第
    16頁)。證人張書芸於原審96年11月9日審判時具結證述：伊
    沒有聽過被告公然說或對林谷峰說「黃賤人」、「我們都說
    乙○○是黃賤人」等語 (原審卷二第89頁)。上開證人均係
    在人力資源部上班之現場之人，參酌原審辯護人所提現場座
    位圖所示 ( 原審卷一第32頁)，該公司人力資源部內共有七
    個座位，入門右手邊第3位是梁筱蘭、第4位是林谷峰，左手
    邊第1位是張書芸、第3位是翁曉菁，而人力資源部空間並不
    大，座位亦十分相近。且依梁筱蘭之證述，被告當日係去找
    林谷峰抱怨，而說出上開侮辱之言詞，則林谷峰本人必然聽
    見，張書芸、翁曉菁縱事不關己，但因空間狹窄，亦容易聽
    見，且上開言詞頗為尖酸，如有聽到，必然印象深刻，但林
    谷峰、張書芸、翁曉菁卻自偵訊至原審審理時均證稱沒有印
    象或不記得有聽到上開侮辱的言詞，其等證詞用語或不甚一
    致，但並無顯不可信之情形，則被告是否於當日確有說出上
    開侮辱言詞，自有疑義。至證人許素琴於原審96年11月9日
    審判時具結證述：伊沒有聽過被告說乙○○為「黃賤人」或
    「我們都說他是黃賤人」等語。然其係在四樓上班，未聽到
    上開侮辱言詞，乃屬當然，不能資為有利於被告之認定。又
    被告辯稱：公司獎金的計算核准我沒有經手，辯護人辯稱：
    乙○○有到勞工局申訴，他認為獎金領不到，是被告的關係
    等語。而依證人許素琴上開證述，乙○○與巨匠公司的勞資
    糾紛是許素琴處理的，收到勞工局的開會通知，也沒有交給
    甲○○，是許素琴去參加勞工局的協調會，其主管是鄭美玲
    ，並無證據證明被告有經手系爭勞資爭議，衡情自無拿勞工
    局函之可能與必要，則梁筱蘭證稱：被告當日拿勞工局函去
    找林谷峰抱怨，亦乏依據而有瑕疵。
(四)次查，證人梁筱蘭於原審96年10月16日審判時具結證述：伊
    於95年12月份申請博士山有限公司，自己擔任負責人，伊和
    乙○○去中華技術學院接觸業務，是從伊自巨匠公司離職之
    後的96年以後的事等語綦詳，核與告訴人乙○○於於原審96
    年11月9日審判時指述：梁筱蘭是「博士山有限公司」負責
    人，伊是「博士山有限公司」外包顧問，且自96年1月開始
    迄今，都有業務往來等語大致符合，足認乙○○與證人梁筱
    蘭二人於離開巨匠公司後，係擔任證人梁筱蘭所營公司之顧
    問，業務關係十分密切，而有偏袒之虞。反觀被告與林谷峰
    、翁曉菁、張書芸、許素琴均雖係同在巨匠公司任職，但係
    不同部門之人，較無偏袒之虞。又本件告訴人指述發生侮辱
    之時間為95年12月26日下午4時30分許，而告訴人乙○○卻
    遲延至96年4月10日始向臺灣臺北地方法院檢察署檢察官提
    出告訴，動機亦啟人疑竇。
五、告訴代理人於97年1月31日具狀請求傳喚證人吳沛嵐、呂子
    瑜、李曉芳為證。惟本件並無錄音之內容可證，最具關聯性
    之證據，乃上開在場證人之證言。被告係告訴人任職巨匠公
    司時之主管，告訴人申請工作獎金須經被告審核，並無疑義
    ，所爭者乃勞資糾紛由何人處理，自無須再傳訊證人吳沛嵐
    以證明告訴人申請工作獎金是否須經被告之審核；又證人許
    素琴已證稱其係在巨匠公司擔任人資專員，其主管係鄭美玲
    ，且依告訴人所提上證五所示，許素琴屬美語事業部，依上
    證六所示，美語事業部主管為鄭金玲，亦相符合，此部分證
    言並無不實，自無再傳訊證人李曉芬以證明甲○○是否為許
    素琴主管之必要。又許素琴已證稱本件勞資糾紛係其負責處
    理，未知會被告，且有相關之開會通知、協調紀錄之書證可
    佐，且林谷峰係人力資源部經理，顧名思義，負責人力資源
    調度、管理，與勞資爭議並無干涉，且本案已傳訊人力資源
    部員工多人到庭作證，告訴人再聲請當時並非人力資源部員
    工呂子瑜作證，欲證明勞資爭議由林谷峰負責，亦無必要。
    至告訴人請求對被告進行測謊，惟被告本無真實陳述之義務
    ，本件係依憑相關之人證及物證，作為認定之依據，測謊技
    術目前尚非十分完美，且僅能供作審判之參考，本院認亦無
    必要，附此敘明。
六、綜上，本件僅有證人梁筱蘭上開證述，其證言亦有顯著之瑕
    疵，且有在場證人林谷峰、翁曉菁、張書芸等人之證言作為
    反證，本於罪疑唯輕法則，尚不能遽憑證人梁筱蘭上開單一
    且有瑕疵之證述，讓法院確信被告有公訴人所指之犯行。原
    審因認公訴人所提出之證據，並不足以證明被告有公然侮辱
    犯行，而為其無罪判決之諭知。核原審認事用法並無違誤，
    檢察官上訴，仍執陳詞，請求撤銷改判，核無理由，上訴應
    予駁回。
據上論斷，應依刑事訴訟法第368條，判決如主文。
本案經檢察官陳明光到庭執行職務。
中    華    民    國    97    年    3     月    6     日
                  刑事第十七庭  審判長法  官  趙功恆
                                      法  官  高明哲
                                      法  官  陳世宗
以上正本證明與原本無異。
不得上訴。
                                      書記官  魏汝萍
中    華    民    國    97    年    3     月    6     日


司法院資訊處製作；財團法人民間司法改革基金會備份。
